【裁判字號】    96,訴,1160
【裁判日期】    971113
【裁判案由】    偽造文書等
【裁判全文】
臺灣臺北地方法院刑事判決              96年度訴字第1160號
甲  ○  ○  臺灣臺北地方法院檢察署檢察官
被      告  乙○○
選任辯護人  邱創舜律師
上列被告因偽造文書等案件，經檢察官提起公訴（96年度偵字第
7668號），本院判決如下：
    主  文
乙○○共同行使偽造私文書，足以生損害於他人，累犯，處有期
徒刑壹年拾月。偽造之菲律賓Keppel銀行存款證明貳紙上偽造「
GERRY Z.PINEDA」及「LIZA C. TAN」之簽名各貳枚均沒收。
    事  實
一、乙○○前因詐欺案件，經臺灣桃園地方法院82年度易字第
    5769號判決判處有期徒刑3月確定，嗣又因詐欺案件，經本
    院83年度易緝字第453號判決判處有期徒刑1年2月確定，以
    上有期徒刑經入監執行後，於民國90年11月30日假釋，嗣於
    91年2月15日刑期屆滿未經撤銷假釋，視為全部執行完畢。
二、乙○○竟仍不知悔改，與丁○○（心神喪失及因疾病不能到
    庭，經本院裁定停止審判中）、戊○○（通緝中，另行審結
    ）基於行使偽造私文書及意圖為自己不法所有詐欺取財之概
    括犯意聯絡，見丙○○於取得「海浪發電」之專利後，亟思
    獲取海浪發電工程所需之大量資金，認有機可乘，遂先由丁○○於92年初某日，在臺北火車站樓上某咖啡廳內向丙○○
    訛稱可以藉由滾動資金（Rolling）之操作賺取與原本顯不
    相當之高利，若投入1億美元，即可獲得10億美元，但至少
    需投入1億美元始得參與滾動資金操作，丙○○雖信以為真
    ，然表示並無1億美元之資力，丁○○見丙○○已上鉤，即
    繼續訛稱可為丙○○覓得可提供10億美元之金主，但需丙○○自任保證人並提供新台幣（以下若未註明幣別，均指新台
    幣）1000萬元之擔保，丙○○誤信而同意，乙○○、丁○○
    、戊○○其後即於不詳時地共同偽造菲律賓Keppel銀行（
    Keppel Bank Philippines,Inc.）證明Nerita Q. Castillo
    在該行000-000-00000-0帳戶內有10億美元存款之存款證明
    （上有偽造GERRY Z. PINEDA及LIZA C. TAN之簽名各2枚、
    下稱系爭存款證明）2紙。92年7月14日，由丁○○偕同冒稱
    「金主代表」之戊○○，在臺北市○○區○○路與襄陽路附
    近某處咖啡店與丙○○會面，並由戊○○與丙○○簽立「保
    證無風險高收益投資計畫履約協議書」1紙，約明由金主提
    供資金10億美元之外商銀行證明文件，交由丙○○引進參加
    投資運作，丙○○應提供「履約金」1000萬元，利潤則依「
    不可撤銷支付憑證書」所示，戊○○並出示系爭存款證明2
    紙予丙○○而行使，足以生損害於菲律賓Keppel銀行及丙○○。同年月16日，再由丁○○偕同冒稱「滾動資金操作手」
    之乙○○在臺北市○○區○○路附近之咖啡店內與丙○○會
    面，乙○○並出示誆稱為「經濟學、社會工作研究博士、福
    王全球遊樂股份有限公司（世界最大遊樂休閒中心）董事長
    、國際遠景展望基金會董事長」等不實學經歷之名片1張取
    信丙○○，更向丙○○誆稱系爭存款證明2紙完美無瑕，可
    憑此進行滾動資金操作，並交付不可撤銷支付憑證書1紙，
    保證丙○○可獲得8億1千9百50萬美元之利潤。丙○○因而
    陷於錯誤，於92年7月31日依上開履約協議書約定，支付如
    附表編號1所示、合計1000萬元之支票2紙予戊○○。數日後
    ，再由乙○○本於前揭詐欺概括犯意聯絡，以電話向丙○○
    訛稱操作滾動資金需要費用，欲向丙○○借款，丙○○雖心
    生懷疑，然經與丁○○聯絡後，丁○○表示應借款與乙○○
    ，丙○○因而陷於錯誤，於92年8月6日以匯款交付如附表編
    號2所示之150萬元予丙○○。嗣乙○○即以需赴英國巴克萊
    銀行（Barclays Capital）進行滾動資金操作為由，於92年
    8月10日與丁○○、丙○○同赴英國，並藉詞需出外操作，
    命丙○○在旅館內等候，實則於92年8月15日至19日、同年8
    月23日至28日兩度搭機返國，更於92年8月30日逕自返國，
    經仍在英國等候之丙○○去電詢問後，乙○○即誆稱系爭存
    款證明2紙已經逾期無法操作滾動資金云云，丙○○始於同
    年9月4日與丁○○搭機返國。丙○○返國後，乙○○基於前
    揭詐欺犯意聯絡，向丙○○誆稱需另外向菲律賓Keppel 銀
    行申請其他文件，並於92年9月8日偽以富海國際企業股份有
    限公司（下稱富海公司）為操作公司，其為富海公司被全權
    授權人名義簽立切結保證書，承諾補齊所需文件後即可完成
    滾動資金操作作業，並進行利潤撥付，丙○○因而與丁○○
    、乙○○於92年9月9日同赴菲律賓（戊○○亦於同日赴菲律
    賓），丁○○、乙○○於同日返國，丙○○、戊○○則於翌
    日返國，返國後，再由戊○○基於前揭概括犯意聯絡，對丙○○誆稱若要補齊所需文件需先為金主墊付300萬元手續費
    ，並於92年9月15日簽立承諾書交予丙○○，言明先前取得
    之合計1300萬元於操作完成後均全數歸還，乙○○則亦基於
    前揭概括犯意聯絡，對丙○○誆稱需商借滾動資金操作費用
    ，致丙○○因而再陷於錯誤，於92年9月15日匯款合計300
    萬元至如附表編號3、4所示戊○○指示之帳戶，並於92年9
    月16日、同年月19日、同年月30日匯款合計50萬元至如附表
    編號5、6、7所示之乙○○帳戶，乙○○則於92年11月2日開
    立保證書保證上開領得之200萬元日後將如數歸還，並於該
    保證書上留存不存在之0000000000號行動電話。迨至92年12
    月18日，乙○○又基於前開詐欺概括犯意，向丙○○誆稱滾
    動資金執行長要來臺灣完成滾動資金作業，需款2萬元，並
    交付借據1紙，丙○○因而陷於錯誤，當場交付如附表編號8
    所示之現金2萬元與乙○○。嗣至93年4月20日，戊○○又本
    於前揭詐欺之概括犯意聯絡，向丙○○誆稱需補足資金往來
    記錄以證明系爭存款證明並非來路不明款項，此部分需款3
    萬元，丙○○因而再陷於錯誤，將如附表編號9所示款項3萬
    元交付與戊○○。嗣因戊○○、丁○○、乙○○均避不見面
    ，丙○○始知受騙。
三、案經丙○○訴由臺灣臺北地方法院檢察署檢察官偵查起訴。
    理  由
一、證據能力之判斷：
    (一)查本件被告乙○○所為不利於己之陳述，並無出於強暴、
      脅迫、利誘、詐欺、疲勞訊問、違法羈押或其他不正之方
      法，亦非違反法定障礙事由經過期間不得訊問或告知義務
      之規定而為，依刑事訴訟法第156條第1項、第158條之2規
      定，應認其有證據能力。
    (二)證人丙○○、共同被告戊○○於審判外之陳述，固均經被
      告及其辯護人以傳聞法則爭執其證據能力，然查：證人丙○○於偵查中向檢察官所為之言詞及書面證述，業經檢察
      官依法命其具結在案，且觀諸其證述內容，亦與證人丙○○於本院審理時之證述內容大致相符，復觀察其以被害人
      立場陳述被害經過而為證述之作成時情況，亦無何顯有不
      可信之情況存在，復經本院於審理時傳訊證人丙○○到院
      保障被告之反對詰問權，是依刑事訴訟法第159條之1第2
      項規定，應認仍有證據能力；又共同被告戊○○於警詢後
      即逃亡國外而無法傳喚，且其於警詢時之陳述，除就客觀
      存在之事實坦承不諱外，其餘當時事證尚有不明之處即均
      否認推卸，是觀察該陳述作成時之情況，應認已經證明具
      有可信之特別情況，且為證明被告犯罪事實之存否所必要
      ，依刑事訴訟法第159條之4，自亦有證據能力。另證人丙○○於警詢時之證述，核與證人丙○○於本院審理時之證
      述亦大致相符，且證人丙○○於本院審理時亦以到庭證述
      在案，是依刑事訴訟法第159條之3、之4反面解釋，自無
      證據能力。
    (三)又查，告訴人丙○○於本院96年8月28日、同年12月14 日
      、97年1月18日準備程序筆錄中雖均有就本件被害經過事
      實為陳述，惟告訴人性質上亦為證人，依法自應命其具結
      ，然上開訊問時，均未命告訴人具結，依刑事訴訟法第15
      8條之3規定，其於上開準備程序期日所為證言，自無證據
      能力。
    (四)再查，本件資以認定被告犯罪事實之非供述證據（詳見後
      述），均無違反法定程式而取得之情形，依刑事訴訟法第
      158條之4反面規定，自有證據能力。至被告雖辯稱卷附保
      證無風險高收益投資計劃履約協議書（見他卷第5頁）中
      所填寫之立約日期為93年7月14日，且共同被告戊○○所
      填寫之收受支票日期亦為93年7月31日，然卷附共同被告
      戊○○簽立之承諾書（見他卷第14頁）所填日期則為92年
      9月15日，依此質疑上開證據之證據能力，然查：告訴人
      丙○○與共同被告戊○○簽署上開協議書及收受上開承諾
      書之時間均為92年間，業據告訴人指述明確，且上開協議
      書中所載支票2紙，均經戊○○於92年8月1日兌現等情，
      有臺灣中小企業銀行湖口分行96年10月1日湖口字第29196
      00350號函、同行96年11月8日湖口字第2919600429號函在
      卷可稽，足見上開協議書之日期僅係單純誤載（92年誤載
      為93年），允非被告所指偽造，被告以此爭執上開協議書
      、承諾書之證據能力云云，自非可採。
二、訊之被告固不諱言有自告訴人處取得如附表編號2、5、6、7
    、8所示之202萬元，且有簽立卷附不可撤銷支付憑證書（見
    見本院卷(二)97年10月23日審判筆錄後附）、切結保證書（本
    院卷(一)第130頁）、保證書（他卷第9頁）、借據（他卷第9
    頁）等文書並交付予告訴人，惟矢口否認有何詐欺及行使偽
    造私文書之犯行，辯稱：告訴人丙○○與共同被告丁○○、
    戊○○邀伊參與投資海水發電，且未經其同意即將200萬元
    款項匯入伊帳戶，宣稱此為前往英國進行滾動資金操作之旅
    費，伊勉強接受並表示日後若不願參與投資即將該款項歸還
    ，此等款項均為單純借貸，上開費用中10餘萬元嗣後均用以
    支付前往英國及菲律賓之旅費，伊前往英國是要去巴格萊銀
    行操作，其餘告訴人交付之款項則為丁○○取走，嗣後伊認
    為告訴人丙○○與共同被告丁○○、戊○○所稱滾動資金操
    作，使用之資金證明不實，顯係擾亂國際金融而不願再參與
    、投資，告訴人即對伊提出告訴，伊與共同被告丁○○、戊○○並無犯意聯絡云云。經查：
    (一)告訴人於92年7月14日、同年月16日、同年9月8日、同年
      月15日、同年11月2日、同年12月18日，先後與共同被告
      戊○○簽署及自共同被告戊○○、被告乙○○處取得保證
      無風險高收益投資計畫履約協議書（見他卷第5頁）、不
      可撤銷支付憑證書（見本院卷(二)97年10月23日審判筆錄後
      附）、切結保證書（見本院卷(一)第130頁）、承諾書（見
      他卷第14頁）、保證書（見他卷第9頁）、借據（見他卷
      第9頁），且共同被告戊○○於92年7月14日交付系爭存款
      證明2紙（見他卷第7、8頁）予告訴人，告訴人則自92年7
      月31日起至93年4月20日止，先後9次支付如附表所示款項
      予共同被告戊○○及被告乙○○等情，業據告訴人於偵訊
      及本院審理時證述明確，並有卷附保證無風險高收益投資
      計畫履約協議書、不可撤銷支付憑證書、切結保證書、承
      諾書、保證書、借據各1紙、系爭存款證明2紙、如附表編
      號1所示支票影本2紙、臺灣中小企業銀行湖口分行96年10
      月1日湖口字第2919600350號函、同行96年11月8日湖口字
      第2919600429號函附臺灣中小企業銀行存摺存款存款憑條
      、同行97年10月21日湖口字第2919700515號函附戊○○於
      該行之000000 00000號帳戶開戶資料及歷史交易明細表、
      卷附如附表編號2、3、4、5、6、7、9所示之臺灣中小企
      業銀行匯款申請書7紙、第一商業銀行中崙分行97年7月24
      日一中崙字第00126號函附被告乙○○00000000000號帳戶
      往來明細、華南商業銀行西門分行96年4月14日華西存字
      第0960076號函附壬○○於該行000000000000號帳戶往來
      明細表、合作金庫銀行斗六分行97年9月30日合金斗營字
      第0970004778號函附己○○交易傳票影本等在卷可稽，此
      部分事實可堪認定。
    (二)被告雖辯稱告訴人未經其同意即將200萬元款項匯入伊帳
      戶，宣稱此為前往英國進行滾動資金操作之旅費，伊勉強
      接受並表示日後若不願參與投資即將該款項歸還，此等款
      項均為單純借貸云云，然查：被告於92年12月18日以書立
      借據之方式向告訴人借款2萬元，業據告訴人指述明確，
      並有卷附借據1紙可稽，足見被告確有向告訴人借款之情
      ；況依卷附被告所書立之「保證書」所示，被告於92年11
      月2日亦以「主辦保證無風險高利益投資計畫」之「操作
      方臺灣代表人」自居而向告訴人暫借款200萬元，核與告
      訴人證述被告係以操作滾動資金需要費用為由借款等語相
      符，足認被告確係以滾動資金操作需要費用之名義向告訴
      人索取上開款項，而非被告所辯告訴人強逼伊投資而支付
      上開款項，亦非被告所辯為與滾動資金操作所需費用毫無
      關涉之單純借貸云云，衡情被告與告訴人於本件滾動資金
      操作前素不相識，若非因信任並委託被告進行滾動資金操
      作，且以操作滾動資金需要費用等語向告訴人取款，告訴
      人豈有願意不計任何利息，單純借款予被告花用之理，是
      被告上開辯詞，均非可採。
    (三)被告雖另辯稱其向告訴人借款202萬元中10餘萬元嗣後均
      用以支付伊與丁○○、丙○○出國所用旅費，所餘款項均
      被共同被告丁○○以兌換美金名義領走云云，然查，訊之
      被告於本院審理時即坦認伊有將上開款項交付其妹（實為
      其友人）庚○○以支付房租等語（見本院96年8月9日訊問
      筆錄），且查，被告上開帳戶於92年8月6日告訴人匯款15
      0萬元之前，餘額僅有279元，於上開150萬元匯入後，旋
      即於當日及翌日提領18萬5090元及44萬5000元，將其中5
      萬5000元匯入陳議勻之萬泰商業銀行中和分行0000000000
      00號帳戶、10萬元匯入林玉女之萬泰商業銀行中和分行
      000000000000號帳戶、3萬元匯入傅惠如之世華銀行永和
      分行000000000000號帳戶、25萬3000元匯入福灣企業股份
      有限公司00000000000號帳戶（清償貸款專戶為000000000
      00000號），有卷附第一商業銀行中崙分行97年7月24日一
      中崙字第00126號函附被告乙○○00000000000號帳戶轉帳
      匯款傳票影本、萬泰商業銀行中和分行97年9月25 日（97
      ）中和字第096026500135號函附陳議勻、林玉女上開帳戶
      之開戶資料、國泰世華商業銀行永和分行97年9月26日（
      97）國世永和字第0090009700173號函附傅惠如上開帳戶
      開戶資料、第一商業銀行西壢分行97年10月21日（97）一
      西壢字第293號函附福灣企業股份有限公司上開帳戶開戶
      資料可稽，訊之被告亦不諱言林玉女為其表姊、另傅惠如
      為林玉女之女，因林玉女之夫中風，故伊要照顧林玉女母
      女等語（見本院97年10月23日審判筆錄），核與卷附傅惠
      如之身分證影本（附於前開傅惠如開戶資料內）相符，足
      見被告乙○○於取得告訴人匯款150萬元後，並未用以支
      付操作滾動資金所需之機票、旅費等費用，反係用以贈與
      親友及清償貸款，本院就此再質之被告乙○○：「經查，
      你從丙○○手上拿到錢後，就轉匯到這些人的帳戶去，並
      沒有如你所述，用以支付機票、旅費，有何意見？」，被
      告徒以：「為何只辦我，不辦被告丁○○、被告戊○○？
      」等語置辯（見同上審判筆錄），足認被告以操作滾動資
      金需要費用為由而向告訴人取得上開202萬元，顯為虛偽
      欺瞞之舉。
    (四)被告又辯稱係因丙○○提供的資金證明有問題，根本無法
      進行滾動資金操作，本件係告訴人與共同被告丁○○共同
      詐騙伊云云，並據提出參加國際金融操作專案所需備之文
      件、資金價值交易作業流程、參加高利潤資金增值專案等
      文件為證，然查：被告於92年9月8日所簽署之切結保證書
      業載明「謹為金主Mrs. Nerita Q. Castillo, Passport
      Number:Philippines LL485752提供美金壹拾億元存款在
      菲律賓銀行（Keppel Bank Philippines帳號：000-000-0
      0000-0）來參加投資操作案，經幾次審查大部分業已通過
      在案」等文字，非但未提及系爭存款證明有問題，反而以
      上開文字擔保系爭存款證明之真實性，益見告訴人指稱被
      告向伊宣稱系爭存款證明2紙完美無瑕，可憑此進行滾動
      資金操作等語，顯然信而有徵，被告顯有以系爭存款證明
      2紙為真實等語誆騙告訴人，被告上開辯解，允非可採。
    (五)又查，被告以需赴英國巴克萊銀行（Barclays Capital）
      進行滾動資金操作為由，於92年8月10日與共同被告丁○○、丙○○同赴英國等情，業據被告、告訴人分別供、證
      述明確，並有卷附被告、共同被告丁○○、告訴人之法務
      部入出境資訊連結作業報表可稽；然查，被告於92年8月
      10 日與共同被告丁○○、告訴人相偕出境後，共同被告
      丁○○與告訴人遲至92年9月4日始返國入境，惟被告則於
      92 年8月15日至19日、同年8月23日至28日兩度搭機返國
      ，更於92年8月30日逕自返國，亦有上揭法務部入出境資
      訊連結作業報表存卷可考，本院就此訊之被告：「（你到
      了英國他們說有一陣子都沒有看到你，請問你去了其他哪
      些國家？（提示本院卷第190頁））（被告不語）」「（
      你把丙○○、丁○○二人留滯英國期間，你三次返回臺灣
      ，時間分別為8月15日、8月23日、8月30日，你為何密集
      返回臺灣？）我回來本來要拿資料。（拿什麼資料？）（
      被告不語）。」（見本院97年10月23日審判筆錄），被告
      毫無正當理由多次密集返國，足見被告宣稱需赴英國巴克
      萊銀行進行滾動資金操作云云，顯係虛偽誆騙之詞；且被
      告另辯稱於滯留英國期間，是為了要去巴格萊銀行操作，
      有向英國銀行詢問操作所需文件云云（同上審判筆錄，另
      見偵卷第4頁），然經本院訊之被告英國倫敦巴克萊銀行
      之英文全名，被告亦供稱不知（同上審判筆錄），益見被
      告確有施用詐術之情。
    (六)再查，訊之被告亦不諱言卷附告訴人提出之名片1紙（見
      本院卷(一)第144頁）為其所印製，觀諸上開名片印有被告
      為「經濟學、社會工作研究博士、福王全球遊樂股份有限
      公司（世界最大遊樂休閒中心）董事長、國際遠景展望基
      金會董事長」等頭銜職稱，然訊之被告自承其僅為基督神
      學院二專畢業，其後雖又辯稱曾於南加州大學（Universi
      ty of Southern California, USC）修習經濟學博士、社
      會工作研究博士課程云云，然對於南加州大學之英文全名
      、簡稱、指導教授、同學、出國時間等本院所為之進一步
      質疑均沈默不語，且對於曾否擔任福王全球遊樂股份有限
      公司（世界最大遊樂休閒中心）董事長、國際遠景展望基
      金會董事長等疑問亦均沈默不語（見本院97年10月23 日
      審判筆錄），且查，經濟部及各主管機關均無福王全球遊
      樂股份有限公司之設立登記資料，有卷附公司及分公司基
      本資料查詢報表可稽，足見被告確有以上開不實頭銜職稱
      誆騙告訴人，甚且於本院審理時仍巧言設詞意圖矇混，直
      至進而詰問時始情虛而沈默以對；且被告於卷附保證書上
      所書寫之行動電話號碼為0000000000，經本院以網路查詢
      ，亦無此一號碼存在，有臺灣大哥大資料查詢報表可稽；
      又卷附被告書立之切結保證書中提及富海公司即為滾動資
      金之操作公司云云，然本院訊之證人即富海公司負責人辛○○，證人辛○○固不諱言有授權被告於上開切結保證書
      上自稱富海公司「被全權授權人」，並在上開切結保證書
      上以富海公司負責人名義簽名，然富海公司確未從事操作
      資金之業務，僅因被告宣稱其為原住民理事長並出示名片
      ，並宣稱有金主可進行滾動資金操作，所得利潤可分給富
      海公司，始同意簽署上開內容不實之切結保證書等語（見
      本院97年10月23日審判筆錄），足見被告亦有以不實學經
      歷、不存在之行動電話號碼、佯稱富海公司即為滾動資金
      操作公司等詐術詐欺告訴人，是被告確有施用詐術，並致
      告訴人因而陷於錯誤而交付財物之情，已堪認定。
    (七)至共同被告戊○○於警詢時雖辯稱：「事前皆有跟丙○○
      言明該筆新台幣1000萬元的保證金是不會退還的，所以沒
      有詐欺的意圖。」云云（見他卷第31頁），且卷附保證無
      風險高收益投資計畫履約協議書第5點亦載明「如果未能
      交付約定全部利潤時甲方（按即戊○○）即沒收履約金。
      」云云，被告乙○○即以此爭執上開1000萬元之履約金係
      告訴人自願交付且無意索還，自無何詐欺可言云云，然查
      ：告訴人係因欲委託共同被告戊○○向金主調借參與滾動
      資金操作之10億美元資金，始允諾交付1000萬元予戊○○
      ，允非不求任何回饋之贈與，此觀上開履約協議書第5點
      隨後另載明「利潤全部交付清楚時甲方即退還履約金」等
      語自明；況倘共同被告戊○○確有調得資金，以之參與上
      開「保證無風險高收益投資計劃」，所得利潤可高達百分
      之100，亦即美金8億1千9百50萬美元，有卷附被告乙○○
      坦承為其所出具之不可撤銷支付憑證書（見本院卷(二)97年
      10 月23日審判筆錄後附）可稽，是告訴人因此認利潤驚
      人而不計較比率甚微之履約金1000萬元，自無何悖於情理
      之處，此見告訴人證稱：「（當初有無答應如果操作賺到
      錢要分給乙○○多少？）不是分給他多少。而是他操作完
      賺到錢後由他決定要分給我多少，當初講好會賺到8億，
      多出來的就是他的。」等語（見本院97年10月23日審判筆
      錄）益明；此外，卷附共同被告戊○○簽立之承諾書（見
      他卷第14頁）亦已明載上開1000萬元履約金「待本案完成
      （中略）全數歸還」，且訊之告訴人亦證稱：「（戊○○
      有無向你表示該一千萬元履約保證金無論資金操作是否成
      功，均不退還？）剛開始的時候是這麼講，後來他有一個
      承諾說要退還，並且說要加計利息退還。（是否如他卷第
      14頁所示之承諾書？）是的。」等語（見本院97年10 月
      23日審判筆錄），是被告以此主張告訴人並未受共同被告
      戊○○欺騙云云，顯非可採。
    (八)且查，卷附共同被告戊○○交付予告訴人之系爭存款證明
      2 紙，經本院檢附函請馬尼拉經濟文化辦事處查證結果，
      系爭存款證明文件2紙中所指Nerita Q. Castillo固有其
      人，然菲律賓Keppel銀行未曾簽發系爭存款證明文件，有
      馬尼拉經濟文化辦事處97年7月7日回函及所附相關文件可
      稽，是共同被告戊○○交付予告訴人之系爭存款證明乃偽
      造私文書，共同被告戊○○確有以此偽造私文書之行使，
      施用詐術詐得告訴人支付前開1000萬元，並進而以需補齊
      相關文件等名義，連續詐欺告訴人支付303萬元，已堪認
      定。
    (九)就共同被告戊○○所為上開詐欺取財、行使偽造私文書犯
      行，被告雖辯稱與共同被告戊○○、丁○○2人並無任何
      犯意聯絡及行為分擔云云，然查：凡虛構之「滾動資金操
      作案」，至少需有自稱金主及自稱操作方之人出面向被害
      人進行彼此唱和之誆騙，始能克盡全功，就本件而言，被
      告及共同被告戊○○即分別扮演操作方及金主，再由共同
      被告丁○○擔任中間人，以情理上顯無可能之超高利潤「
      滾動資金操作」訛詐告訴人，而為如上所述之詐欺行為，
      自非分別起意之詐欺行為，而係結構完整、分工細膩之共
      同正犯；況共同被告戊○○與告訴人於92年7月14日簽署
      「保證無風險高收益投資計劃履約協議書」後，被告提出
      之「不可撤銷支付憑證書」中即載明「本書謹依本案【保
      證無風險高利潤分配約定協議書】內，出資總額（下略）
      」等語，與共同被告戊○○於上開履約協議書所用語詞甚
      為相似，迨被告於92年11月2日出具保證書時，更自稱為
      「保證無風險高收益投資計劃」之「操作方臺灣代表人」
      ，用語與上開履約協議書完全一致，是被告乙○○辯稱與
      共同被告戊○○毫無任何犯意聯絡，顯非可採；且被告乙○○於92年9月8日出具之切結保證書中提及本件滾動資金
      操作案尚須「(1)CONFIRMATION LETTER、(2)COMMITMENT TO
      LETTER TO ENDORSE THE PROMISSORY NOTE」等2文件，共
      同被告戊○○於92年9月15日出具之承諾書中則稱「因作
      業方尚需銀行簽署兩份文件BANK CONFIRMATION VERBIA
      GE（銀行確認信函）、ON BANK LETTERHEAO（銀行信函
      ）」，被告與共同被告戊○○2人指稱要求之文件內容亦
      相似，益見被告確與共同被告戊○○存有犯意聯絡；又查
      ，卷附由共同被告戊○○與告訴人簽署之「保證無風險高
      收益投資計畫履約協議書」中載明「經甲乙雙方協商同意
      以負全責合作下，由甲方（按即戊○○）提供保證可自由
      運用淨白資金美金壹拾億元整，請乙方（按即丙○○）引
      進參加投資運作，雙方同意履約（並由乙方提供履約金新
      台幣壹仟萬元整），其參加投資運作獲利供甲乙雙方及有
      關人員分享，則如（不可撤銷支付憑證書為準），甲乙雙
      方應本誠信原則合作並遵照下列條款辦理（下略）」，提
      及利潤分配應依「不可撤銷支付憑證書」為準，而被告乙○○其後即簽署卷附之「不可撤銷支付憑證書」，載明利
      潤為總出資額之百分之一百、即8億1千9百50萬美元，足
      認共同被告戊○○及被告乙○○分別所為均相互呼應、環
      環相扣，顯有為遂行整體詐欺犯行而為分工；此外，被告
      於92年7月16日向告訴人誆稱系爭存款證明2紙完美無瑕，
      可憑此進行滾動資金操作，告訴人因而於92年7月31日依
      約支付如附表編號1所示、合計1000萬元之支票2紙予戊○○，且被告以電話向告訴人誆稱操作滾動資金需要費用，
      欲向告訴人借款，告訴人雖心生懷疑，然經與共同被告丁○○聯絡後，共同被告丁○○表示應借款與乙○○，告訴
      人因此交付150萬元予被告等情，亦據告訴人指述明確，
      並有卷附保證無風險高收益投資計畫履約協議書1紙（上
      載戊○○於93年（應為92年）7月31日收到告訴人交付之
      支票2張，係在告訴人與被告會面後，認系爭存款證明屬
      實始交付上開支票），是被告雖未於92年7月14日共同被
      告戊○○與告訴人簽約時到場，亦未曾與共同被告戊○○
      同時出現於告訴人面前，然被告與共同被告戊○○、丁○○2人就本件犯行均有犯意聯絡及行為分擔，已堪認定。
    (十)至告訴人於本院審理時雖證稱被告及共同被告戊○○、丁○○共2次交付存款證明，本件卷附系爭存款證明2紙均為
      92年7月14日由共同被告戊○○1次交付，其後共同被告戊○○又交付伊新的資金證明，該新的資金證明已經交付予
      被告云云（見本院97年10月23日審判筆錄），惟查：告訴
      人前於偵查時則證稱：告證三之資金證明（見他卷第7頁
      ）係92年7月14日取得，另告證四之資金證明（見他卷第8
      頁）則係共同被告戊○○嗣後交付云云（見他卷第191頁
      ），所述顯與先前所述迥異；況本件除卷附系爭存款證明
      2紙外，並無告訴人所指共同被告戊○○第2次交付之資金
      證明存卷，則是否確有該等文件存在，且該等文件是否亦
      為偽造私文書，顯非無疑；矧觀諸卷附系爭存款證明，均
      為92年8月21日製發，被告既向告訴人訛稱系爭存款證明
      已逾期，自無再交付同一日期製發之存款證明予告訴人之
      理；再觀諸前揭切結保證書、承諾書內容，亦難認被告等
      人有以系爭存款證明逾期需重新補發為藉口詐取告訴人財
      物，嗣後更依約交付新的存款證明之情，是本件僅得認定
      被告及共同被告戊○○、丁○○有於92年7月14日一次交
      付卷附系爭存款證明2紙而行使偽造私文書，亦此敘明。
    (十一)綜上所述，足認被告明知滾動資金操作等事均為虛構，卻
      以不實學經歷、不存在之行動電話號碼、佯稱富海公司即
      為滾動資金操作公司、滾動資金操作手等方式訛詐告訴人
      ，再以商借操作滾動資金所需費用名義詐得202萬元後，
      復虛言偕同告訴人前往英國，實則多次返國，上開所得款
      項亦均供自己花用完畢，且與另以偽造之系爭存款證明詐
      得1303萬元之共同被告戊○○、丁○○亦顯有犯意聯絡及
      行為分擔。本件被告詐欺及行使偽造私文書之犯行明確，
      應依法論科。
三、被告行為後，刑法業於94年2月2日修正公布，且依刑法施行
    法第10條之1規定，各修正條文於95年7月1日起施行生效；
    刑法中規範行為後法律變更所生新舊法比較適用之準據者，
    為刑法第2條第1項，此條項規定，固亦由95年7月1日修正施
    行前所採之「從新從輕原則」，改為修正後之「從舊從輕原
    則」，然該條既為新舊法比較適用之準據法，本身自無更為
    新舊法比較之問題，是自應一律適用修正後刑法第2條第1項
    規定，即「行為後法律有變更者，適用行為時之法律，但行
    為後之法律有利於行為人者，適用最有利於行為人之法律。
    」，以決定各該刑法條文之新舊法適用。而比較適用最有利
    於行為人之法律時，應就罪刑有關之共犯、未遂犯、連續犯
    、牽連犯、結合犯、以及累犯加重、自首減輕、暨其他法定
    加減原因（如身分加減）、與加減例等一切情形，綜其全部
    之結果，而為比較，再適用有利於行為人之法律處斷，且應
    就罪刑有關之一切情形，比較其全部之結果，而為整個之適
    用，不能割裂而分別適用有利益之條文，最高法院24年上字
    第4634號、27年上字第2615號判例、最高法院95年5月23日
    95年度第8次刑事庭會議決議意旨可資參照，以下即本於從
    舊從輕原則，就本件適用之刑法條文有新舊法比較適用必要
    者臚列如下，並於個別比較後，綜其全部罪刑之結果決定新
    舊法之整體適用。此外，上揭判例所謂不能割裂適用，係指
    與罪刑有關之本刑而言，並不包括易刑處分在內，詳言之，
    有關易科罰金、易服勞役之刑罰執行，仍應比較新舊法之規
    定，適用最有利於行為人之法律，依刑法第2條第1項之從舊
    從輕原則定其易刑之折算標準，最高法院96年度台上字第
    2790號判決意旨亦可參照，故關於易刑處分之新舊法適用，
    擬於論罪科刑部分再行決之。經查：
    (一)被告行為後，刑法施行法第1之1條業於95年6月14日增訂
      公布，於95年6月16日生效施行，該條規定：「中華民國
      94年1月7日刑法修正施行後，刑法分則編所定罰金之貨幣
      單位為新臺幣。94年1月7日刑法修正時，刑法分則編未修
      正之條文定有罰金者，自94年1月7日刑法修正施行後，就
      其所定數額提高為30倍。但72年6月26日至94年1月7日新
      增或修正之條文，就其數額提高為3倍。」，查本件論罪
      科刑之刑法分則編條文中刑法第339條第1項為72年6月25
      日以前即已制訂生效、72年6月26至94年1月7日均未曾修
      正、且條文中定有罰金規定之條文，於95年7月1日即94年
      1月7日刑法修正施行後，固應依刑法施行法第1之1條規定
      ，改以新臺幣計算罰金數額，且提高罰金數額至30倍；然
      被告行為時，依上開刑法分則編條文、罰金罰鍰提高標準
      條例第1條、現行法規所定貨幣單位折算新臺幣條例第2條
      規定，罰金數額則係以銀元（以新臺幣元之3倍折算）計
      算、提高為2倍至10倍，況倘於個案中宣告罰金刑時，依
      修正前刑法第33條第5款規定，罰金最低額可為銀元1元（
      即新臺幣3元），然依修正後刑法第33條第5款規定，罰金
      最低額則為新臺幣1000元，此種行為後法律有變更之情形
      ，比較結果，行為後之法律並無較有利於行為人可言，本
      院自應以刑法94年1月7日修正前、仍依銀元計算罰金數額
      ，且未依刑法施行法第1之1條規定提高罰金數額至30倍之
      刑法分則編條文論處。
    (二)被告行為後，刑法第28條共同正犯之規定，修正前為：「
      二人以上共同實施犯罪之行為者，皆為正犯。」，修正後
      則為：「二人以上共同實行犯罪之行為者，皆為正犯。」
      ，其立法理由旨在排除陰謀、預備共同正犯之成立，對於
      著手後，共同實行犯罪構成要件行為者，修正前後規定均
      認應論以共同正犯，並無歧異，故修正後之規定並無較有
      利於本件被告，自仍應適用修正前刑法第28條之規定論處
      。
    (三)被告行為後，刑法第56條關於連續犯之規定業於94年2 月
      2日修正刪除，且依刑法施行法第10條之1規定，於95年7
      月1日生效，修正刪除連續犯規定後，除法理上合於接續
      犯、包括一罪之情形仍可以一罪論外，其餘數犯罪行為之
      情形，即應依刑法第51條規定分論併罰，經查，本件核無
      合於接續犯或包括一罪之情形，故修正後刪除連續犯之規
      定並無較有利於行為人可言，是依前開說明，被告行為時
      之法律即95年7月1日修正生效施行前之刑法第56 條連續
      犯規定自應仍予適用，被告多次詐欺取財犯行，時間緊接
      、方法相近，觸犯構成犯罪要件相同之罪名，顯係基於概
      括犯意，應依連續犯之規定論以一罪，並依法加重其刑。
    (四)被告行為後，刑法關於累犯之定義、適用範圍，刑法第47
      條業於94年2月2日修正，且依刑法施行法第10條之1規定
      ，於95年7月1日生效，修正前刑法第47條係規定：「受有
      期徒刑之執行完畢，或受無期徒刑或有期徒刑一部之執行
      而赦免後，五年以內再犯有期徒刑以上之罪者，為累犯，
      加重本刑至二分之一。」，修正後刑法第47條則規定：「
      受徒刑之執行完畢，或一部之執行而赦免後，五年以內故
      意再犯有期徒刑以上之罪者，為累犯，加重本刑至二分之
      一。第98條第2項關於因強制工作而免其刑之執行者，於
      受強制工作處分之執行完畢或一部之執行而免除後，五年
      以內故意再犯有期徒刑以上之罪者，以累犯論。」，修正
      理由旨在排除過失再犯適用累犯規定及加列無期徒刑、強
      制處分執行後再犯適用累犯規定，對於如本件被告係先受
      有期徒刑執行完畢，5年內故意再犯本件有期徒刑以上之
      罪之情形而言（詳見後述），修正前後規定均認應構成累
      犯，且均應加重本刑至二分之一，並無歧異之處，是核無
      修正後之規定較有利於行為人之情形可言，本件自仍依修
      正前刑法第47條之累犯規定論處。
    (五)綜上罪刑有關刑法條文新舊法個別比較後之全部結果，上
      揭條文應整體適用刑法修正前之規定論處。
四、核被告所為，係犯刑法第216條、第210條行使偽造私文書罪
    、同法第339條第1項詐欺取財罪。被告與共同被告戊○○、
    丁○○就上開犯行，有犯意聯絡及行為分擔，均為共同正犯
    。被告偽造私文書後復持以行使，其偽造署名乃係偽造私文
    書之階段行為，又偽造私文書之低度行為應為行使偽造私文
    書之高度行為所吸收，均不另論罪。被告多次詐欺犯行，時
    間緊接、方法相近、觸犯構成犯罪要件相同之罪名，顯係基
    於概括犯意，應依連續犯之規定論以一罪，並依法加重其刑
    。被告以行使偽造私文書之方式詐欺取財，觸犯數罪名，為
    想像競合犯，應從一重之行使偽造私文書罪處斷，起訴書認
    應以牽連犯規定論以較重之連續詐欺取財罪云云，尚有未洽
    。查被告前因詐欺案件，經臺灣桃園地方法院82年度易字第
    5769號判決判處有期徒刑3月確定，嗣又因詐欺案件，經本
    院83年度易緝字第453號判決判處有期徒刑1年2月確定，以
    上有期徒刑經入監執行後，於90年11月30日假釋，嗣於91年
    2月15日刑期屆滿未經撤銷假釋，視為全部執行完畢，有臺
    灣高等法院被告前案紀錄表在卷可稽，其受有期徒刑之執行
    完畢，5年內故意再犯本件有期徒刑以上之罪，為累犯，依
    法加重其刑。爰審酌：(1)被告為專科畢業，以其年紀而言已
    屬高學歷，然前已有多次詐欺犯行，竟又為本件詐欺犯行，
    顯有藉其學歷見識作為犯罪手段之情，其智識程度與品行：
    (2)被告以各種巧妙手段遂行其共同詐欺犯行，造成告訴人遭
    受高達1505萬元之損失，其犯罪之手段及犯罪所生危害；(3)
    被告嗣後矢口否認犯行，非但一再巧言規避，更反將責任全
    數推卸予告訴人及共同被告，且迄未歸還犯罪所得於告訴人
    ，足見犯罪後之態度惡劣刁頑等一切情狀，量處如主文所示
    之刑。又按「法院辦理九十六年減刑案件應行注意事項」第
    10點規定：「裁判上一罪，如其中一部分為本條例第3條所
    定不予減刑之罪，則其據以處罰之他罪雖非同條例列舉之罪
    名，亦應不予減刑」，所謂「其中一部分為本條例第3條所
    定不予減刑之罪」，不但指「罪名」，更包括「刑度（判處
    死刑、無期徒刑或逾1年6月以上有期徒刑）」之限制，是以
    據以處罰之他罪，雖非中華民國九十六年罪犯減刑條例第3
    條之罪，然「非據以處罰之罪」為該條例第3條所定不予減
    刑之罪，且所宣告之刑為死刑、無期徒刑或逾1年6月以上有
    期徒刑時，則應不予減刑，臺灣高等法院刑事庭庭長會議就
    中華民國九十六年罪犯減刑條例之法律問題決議中第2號決
    議亦同本旨，是本件據以處罰之罪雖為刑法第210條、第216
    條之行使偽造私文書罪，然非據以處罰之刑法第339條第1項
    之罪乃中華民國九十六年罪犯減刑條例第3條第1項第15款所
    定之罪，且本件宣告之刑亦已逾1年6月以上有期徒刑，自不
    予減刑，亦此敘明。末查，卷附系爭存款證明2紙，業經被
    告等向告訴人行使而不復為被告及共同被告所有，然其上「
    GERRY Z.PI NEDA」及「LIZA C. TAN」之簽名均為偽造，爰
    依刑法第219 條規定，均諭知沒收。
據上論斷，應依刑事訴訟法第299條第1項前段，刑法第2條第1項
前段、第210條、第216條、第55條、第219條，修正前刑法第339
條第1項、第28條、第47條，罰金罰鍰提高標準條例第1條前段，
判決如主文。
本案經檢察官黃兆揚到庭執行職務
中    華    民    國    97    年    11    月    13    日
                  刑事第六庭  審判長法  官   張永宏
                                    法  官   林孟皇
                                    法  官   雷淑雯
以上正本證明與原本無異。
如不服本判決，應於判決送達後10日內，向本院提出上訴狀。
中    華    民    國    97    年    11    月    13    日
                                    書記官   江虹儀
附錄本件論罪科刑法條全文
刑法第210條
偽造、變造私文書，足以生損害於公眾或他人者，處5年以下有
期徒刑。
刑法第216條
行使第210條至第215條之文書者，依偽造、變造文書或登載不實
事項或使登載不實事項之規定處斷。
刑法第339條
意圖為自己或第三人不法之所有，以詐術使人將本人或第三人之
物交付者，處5年以下有期徒刑、拘役或科或併科1千元以下罰金
。
以前項方法得財產上不法之利益或使第三人得之者，亦同。
前二項之未遂犯罰之。
附表
┌──┬──────┬─────────────┬───┐
│編號│時間        │金額                      │受領人│
├──┼──────┼─────────────┼───┤
│1   │92年7月31日 │1000萬元（臺灣中小企業銀行│戊○○│
│    │            │FQ0000000、FQ0000000面額各│      │
│    │            │500萬元支票2張，92年8月1日│      │
│    │            │兌付後存入戊○○之臺灣中小│      │
│    │            │企業銀行00000000000號帳戶 │      │
│    │            │內）                      │      │
├──┼──────┼─────────────┼───┤
│2   │92年8月6日  │150萬元（匯入乙○○之第一 │乙○○│
│    │            │商業銀行中崙分行0000000000│      │
│    │            │9號帳戶）                 │      │
├──┼──────┼─────────────┼───┤
│3   │92年9月15日 │250萬元（匯入己○○之合作 │戊○○│
│    │            │金庫銀行斗六分行0000000000│      │
│    │            │407號帳戶）               │      │
├──┼──────┼─────────────┼───┤
│4   │同上        │50萬元（匯入壬○○之華南銀│戊○○│
│    │            │行西門分行000000000000號帳│      │
│    │            │戶）                      │      │
├──┼──────┼─────────────┼───┤
│5   │92年9月16日 │10萬元（匯入乙○○之第一商│乙○○│
│    │            │業銀行中崙分行00000000000 │      │
│    │            │號帳戶）                  │      │
├──┼──────┼─────────────┼───┤
│6   │92年9月19日 │15萬元（匯入乙○○之第一商│乙○○│
│    │            │業銀行中崙分行00000000000 │      │
│    │            │號帳戶）                  │      │
├──┼──────┼─────────────┼───┤
│7   │92年9月30日 │25萬元（匯入乙○○之第一商│乙○○│
│    │            │業銀行中崙分行00000000000 │      │
│    │            │號帳戶）                  │      │
├──┼──────┼─────────────┼───┤
│8   │92年12月18日│2萬元（現金）             │乙○○│
├──┼──────┼─────────────┼───┤
│9   │93年4月20日 │3萬元（匯入己○○之合作金 │戊○○│
│    │            │庫銀行斗六分行000000000040│      │
│    │            │7號帳戶）                 │      │
├──┼──────┴─────────────┴───┤
│合計│1505萬元                                        │
└──┴────────────────────────┘


司法院資訊處製作；財團法人民間司法改革基金會備份。
